【裁判字號】    97,簡上,175
【裁判日期】    971215
【裁判案由】    清償債務
【裁判全文】
臺灣高雄地方法院民事判決             97年度簡上字第175號
上  訴  人  乙○○
被  上訴人  香港商香港上海豐銀行股份有限公司
法定代理人  丙○○
訴訟代理人  甲○○
上列當事人間請求清償債務事件，上訴人對於民國97年4 月22日
本院高雄簡易庭97年度雄簡字第852 號判決提起上訴，經本院於
97年12月1 日言詞辯論終結，判決如下：
    主      文
原判決廢棄。
被上訴人第一審之訴駁回。
第一、二審訴訟費用由被上訴人負擔。
    事實及理由
一、被上訴人主張：上訴人於民國84年12月間向被上訴人申請核
    發信用卡，經被上訴人核發額度新台幣（下同）13萬元，卡
    號為0000000000000000號之信用卡（下稱系爭信用卡），雙
    方並簽訂信用卡使用契約書，約定上訴人得於被上訴人之特
    約商店記帳消費，各月之消費款應依信用卡消費明細月結單
    所載日期，至少繳納最低應繳金額，倘未依約繳納，則全部
    債務視為到期，且應按年息19.929% 計算遲延利息（下稱系
    爭信用卡契約）。詎上訴人自86年4 月29日起即未按期繳款
    ，截至97年4 月8 日止，尚積欠本金99,950元（下稱系爭消
    費款）、已發生之利息12,238元，為此爰依系爭信用卡契約
    ，提起本件訴訟等情。並聲明：上訴人應給付被上訴人112,
    188 元，及其中99,950元自87年4 月9 日起至清償日止，按
    年息19.929% 計算之利息。經原審判決上訴人敗訴，上訴人
    不服原審判決，提起上訴。被上訴人除援用原審主張及陳述
    外，另於本院補陳：上訴人既自承系爭信用卡申請書簽名為
    真，應可推認上訴人為系爭信用卡之保管人。況上訴人於收
    受系爭信用卡帳單後，並未即時異議，且均按期繳款，堪認
    系爭信用卡帳單所載消費明細為真，不能僅因被上訴人未提
    出系爭信用卡簽帳單以供核對，即認上訴人未積欠系爭消費
    款等語。並聲明：上訴駁回。
二、上訴人未於原審聲明及陳述，原審遂依信用卡契約之法律關
    係為上訴人敗訴判決，上訴人不服提起上訴，並於本院陳稱
    ：伊不記得是否曾在84、85年間持系爭信用卡刷卡消費，惟
    被上訴人應提出系爭信用卡簽帳單證明其有刷卡消費，否則
    被上訴人原審之訴，應予駁回等情置辯。並聲明：(一)原判決
    廢棄。(二)被上訴人在第一審之訴駁回。
三、本件不爭執事項：
  (一)上訴人於84年間向被上訴人申請核發信用卡，經被上訴人核
    發系爭信用卡，雙方並簽立系爭信用卡契約，約定上訴人得
    於被上訴人之特約商店記帳消費，各月之消費款應依信用卡
    消費明細月結單所載日期，至少繳納最低應繳金額，倘未依
    約繳納，則全部債務視為到期，且應按年息19.929% 計算遲
    延利息。
  (二)依系爭信用卡清償紀錄記載，86年4 月28日最後一次繳款金
    額為5,000元，自86年4 月29日起即未繳款。
  (三)系爭消費款之遲延利息起算日為87年4 月9 日，計息利率為
    19.929% 。
  (四)系爭信用卡消費款結算至97年4 月8 日止，尚積欠消費款99
    ,950元及利息12,238元。
四、本件爭點為：(一)系爭消費款是否上訴人刷卡消費所生？有無
    遭他人盜刷情事？(二)被上訴人依系爭信用卡契約請求上訴人
    給付系爭消費款及利息，有無理由？茲分述如下：
  (一)系爭信用卡款是否上訴人刷卡消費所生？有無遭他人盜刷情
    事？
  1.按當事人主張有利於己之事實者，就其事實有舉證之責任，
    民事訴訟法第277 條定有明文。次按請求履行債務之訴，除
    被告自認原告所主張債權發生原因之事實外，應先由原告就
    其主張此項事實，負舉證之責任，必須證明其為真實後，被
    告於其抗辯事實，始應負證明之責任，此為舉證責任分擔之
    原則，有最高法院43年台上字第377 號判例要旨足資參照。
    被上訴人主張系爭消費款係上訴人簽帳消費所生乙節，既為
    上訴人所否認，則揆諸前揭說明，被上訴人即應就上訴人積
    欠系爭消費款之債權發生原因事實，負舉證證明之責。
  2.經查：
  (1)依系爭信用卡契約第8 條第2 項約定：「持卡人使用信用卡
    交易時，於出示信用卡刷卡後，經查對無誤，應於簽帳單上
    簽名確認，並自行妥善保管簽帳單收執聯，以供證明之用」
    等語以觀，足認上訴人持卡消費時，須於簽帳單上簽名確認
    後，經特約商店查對無訛，始負消費款清償責任，是以上訴
    人應否負擔系爭消費款清償責任，除上訴人不否認有消費簽
    帳外，自應由主張已給付消費代墊款之被上訴人舉證證明之
    。故被上訴人主張上訴人簽帳致生系爭消費款乙節，自應提
    出簽帳單以為憑據。惟被上訴人除其業務上製作之消費往來
    明細表外（見本院卷第20至41頁），迄本院言詞辯論終結之
    日仍無法提出任何簽帳單以為證明，揆諸上開說明，則系爭
    消費款是否為上訴人刷卡簽帳所生，即屬有疑。
  (2)被上訴人固辯稱：系爭消費款刷卡簽帳時點係在84、85年間
    ，各該簽帳單已逾保管單位之保存年限，而無法提出簽帳單
    等語（見本院卷第61頁），又上訴人自85年1 月起至85年12
    月止消費之簽帳單正本，因已逾財團法人聯合信用卡處理中
    心（下稱聯信中心）資料保留期限，無法提供乙節，雖據聯
    信中心以97年9 月18日（97）聯卡會計字第0970600279號函
    覆在卷（見本院卷第66頁），惟簽帳單乃執以證明持卡人刷
    卡消費之憑據，且於持卡人刷卡消費後，由聯信中心保留簽
    帳單正本，由被上訴人保留簽帳單影本。是依前開說明，上
    訴人保留簽帳單影本係供核對之用，並非因而使上訴人負擔
    提出簽帳單以證明未簽帳消費之責任，被上訴人既無法提出
    上訴人之消費簽帳單以證明上訴人有何簽帳消費情事，本院
    復無法自聯信中心調取簽帳單以為證明，則此不能證明之危
    險責任，即應由被上訴人負擔。再參酌被上訴人於長達10餘
    年之簽帳單保留期間，既未對上訴人追償系爭消費款，亦未
    為其他保全債權之行為等情以觀，被上訴人主張系爭消費款
    乃上訴人刷卡簽帳所生云云，即難採信。
  (3)又被上訴人辯稱：上訴人於收受系爭信用卡對帳單後，既未
    異議，且依對帳單繳款，即可推定對帳單為真正云云（見本
    院卷第61頁）。惟上訴人否認之，並主張：伊並未收受對帳
    單，亦未按對帳單繳款等語（見本院卷第53至54頁）。觀諸
    系爭信用卡對帳單繳款紀錄顯示，系爭消費款發生時點係自
    84年12月28日起至85年12月21日止（見本院卷第20頁、第32
    頁），被上訴人復曾因系爭信用卡掛失，而於85年1 月26日
    收取掛失費用1,000 元乙節（見本院卷第21頁），已難認被
    上訴人所辯上情係屬有據。此外，被上訴人復未能舉證證明
    系爭信用卡於掛失後，確已依上訴人本人指示製發新卡，亦
    未能舉證證明系爭信用卡帳單均有按址寄送，經上訴人收受
    送達情事，是以系爭信用卡於85年1 月26日掛失前後所生簽
    帳消費款是否均為上訴人簽帳消費所生，亦難遽為論斷，併
    此敘明。
  (二)被上訴人依系爭信用卡契約請求上訴人給付系爭消費款及利
    息，有無理由？
    被上訴人不能舉證證明系爭消費款係上訴人刷卡簽帳所生，
    業經本院審認如前，從而被上訴人本於系爭信用卡契約請求
    上訴人給付系爭消費款及利息，即屬無據，不應准許。
五、綜上所述，被上訴人本於系爭信用卡契約，請求上訴人給付
    112,188 元，及其中99,950元自87年4 月9 日起至清償日止
    ，按年息19.929% 計算之利息，為無理由，應予駁回。原審
    判命上訴人給付上述金額及利息，自有未洽。上訴人指摘原
    判決不當，求予廢棄改判，為有理由，自應由本院予以廢棄
    ，改判如主文第2 項所示。
據上論結，本件上訴為有理由，依民事訴訟法第436 條之1 第3
項、第450 條、第78條，判決如主文。
中    華    民    國    97    年    12    月    15    日
                  民事第五庭  審判長法  官 李昭彥
                                    法  官 鄭凱文
                                    法  官 賴文姍
以上正本證明與原本無異。
本判決不得上訴。
中    華    民    國    97    年    12    月    15    日
                                    書記官  林秀珍


司法院資訊處製作；財團法人民間司法改革基金會備份。
